臺灣高等法院臺南分院刑事判決　　　　　　　九十一年度上訴字第八四四號　 Ｃ
　　　上　訴　人
　　　即　被　告　乙　○　○
　　　選任辯護人　簡　承　佑　律師
右上訴人即被告因殺人案件，不服臺灣雲林地方法院九十一年度訴字第四一號中華民
國九十一年六月十三日第一審判決（起訴案號：臺灣雲林地方法院檢察署九十年度偵
字第四八五七、四九三○號），提起上訴，本院判決如左：
      主      文
上訴駁回。
      事      實
一、緣乙○○於民國（下同）八十九年四月至七月間，因其妻李洪素貞之表兄（原審
    誤植為表弟）陳有涼邀約合夥投資養鰻事業而出資新台幣（下同）一百三十五萬
    元，（其中部分陳有涼已返還，尚積欠一百二十多萬元），嗣多次向陳有涼催討
    返還上開出資，陳有涼均一再推拖，乙○○遂於九十年十二月十日凌晨五時許，
    駕駛車號ＳＬ－三七二八號自用小客車，與其妻李洪素貞一同至陳有涼住處向陳
    有涼催討債務。陳有涼見乙○○夫婦到來，即與乙○○、李洪素貞一同至雲林縣
    口湖鄉○○村○○段六十九之一○四號漁塭工寮內談判，詎進入該工寮後，李洪
    素貞與陳有涼就債務問題一言不合而發生口角爭執，陳有涼猶進而與李洪素貞發
    生肢體衝突，而踹李洪素貞腹部一腳，乙○○見狀大怒，頓時萌生置人於死地之
    殺人犯意，至門外在其所駕駛之上開自用小客車內取出其所有之刀刃長約四十六
    公分之雙面開鋒七星劍一把入內，並持七星劍由陳有涼正面朝其左頸猛刺一刀，
    使陳有涼因受左頸總靜動脈割裂傷致大出血當場不治死亡，乙○○心知闖下大禍
    ，旋即持劍至雲林縣警察局北港分局口湖分駐所，向警員黃耀科自首並接受裁判
    ，並扣得七星劍一把。
二、案經乙○○自首暨雲林縣警察局北港分局報告台灣雲林地方法院檢察署檢察官相
    驗後偵查起訴。
      理      由
一、訊據上訴人即被告乙○○固坦承有於前述時間與其妻李洪素貞及被害人陳有涼至
    上開漁塭工寮就債務糾紛談判，見其妻李洪素貞與被害人陳有涼發生肢體衝突，
    一怒之下持七星劍殺被害人陳有涼等事實乙節，核與證人李洪素貞就此部分之供
    述情節相符，並有證人李洪素貞受右手及右下腹挫傷之急診就醫證明書一紙可憑
    （見偵查卷一第五頁）、及被害人之相驗屍體證明書、檢察官勘驗筆錄、驗斷書
    附卷（見相驗卷第二二頁、第二六頁之一、第四十頁）。另有七星劍一把扣案可
    資佐證，且扣案之七星劍上之血跡ＤＮＡ與被害人陳有涼之ＤＮＡ－ＳＴＲ型別
    相同，此有內政部警政署刑事警察局鑑驗書一紙附卷可稽（見偵查卷一第三十九
    頁）。惟被告矢口否認殺人之犯行，於原審及本院辯稱：伊因見陳有涼毆打伊太
    太，一時氣憤用跑的衝進工寮，結果撞到門跌倒時七星劍就砍在陳有涼脖子，本
    想頂多就只砍到他的肩膀傷害他，沒想到砍到他的脖子，並無殺害陳有涼的意思
    云云。
二、惟查殺人案件，究竟行為人是否基於使被害人喪失生命之故意，即殺人之犯意而
    為犯罪之實施，因此種主觀犯意存在於行為人本身，故除非行為人自白此一犯罪
    主觀構成要件，而可在無補強證據之情況下認定行為人係出於殺人之犯意而為殺
    人之犯行（蓋行為人就犯罪之主觀構成要件為自白，依行為人就其犯罪主觀構成
    要件為自白，無須另有補強證據之證據法則，即可單純依其自白為認定），否則
    於殺人案件，於訴訟上最難認定之待證事實乃行為人究否係出於殺人之犯意而為
    殺人之客觀行為。而如前所述，於行為人未就其主觀構成要件為自白之情況下，
    為認定行為人究否係出於殺人之犯意而為客觀之殺人犯行，於訴訟上往往依情況
    證據為之認定一途，而此作為認定行為人有無殺意認定基準情況證據，其種類乃
    不出被害人所受傷害之部位、被害人所受傷害之程度、行為人所使用凶器之種類
    、行為人使用凶器之方法及其他因素（如行為人於行為當時或行為後之言語、舉
    動）等諸端，即最高法院於其所發表之判例、判決中，亦一再表示行為人所使用
    凶器之種類、被害人所受傷痕之多少、是否為致命部位、被害人所受傷害之程度
    、行為人加害之部位及其用力之程度，均可作為事實審法院判斷行為人有無殺意
    之心證依據（最高法院十八年上字第一三０九號判例、最高法院八十七年度台上
    字第三一二三號判決參照），基於上述各端為之判斷究竟被告乙○○是否基於殺
    人之犯意殺害被害人陳有涼，茲再分述如下：
（一）被害人陳有涼所受傷害之部位：
  １、被害人之妻甲○○於九十年十二月一日凌晨六時許經被告之妻李洪素貞告知出
      事後，遂至上開漁塭察看，發覺被害人陳有涼倒在塑膠椅上已無意識，旋即通
      知友人林金龍一同將被害人陳有涼送醫急救，然於同日六時四十五分送達嘉義
      華濟醫院時，被害人已無呼吸、無心跳、瞳孔放大、無光反應，而於該院醫師
      於同日七時十五分許宣布急救無效，此經告訴人甲○○指訴綦詳，核與證人林
      金龍於警、偵訊時陳述之情節相符，並有嘉義華濟醫院製作之法醫參考病歷摘
      要一紙（相驗卷第二十一頁）可資參照。而經檢察官據報初步相驗及複驗被害
      人陳有涼之屍體後，認被害人之直接死亡原因為頸總靜脈割裂傷引發大出血死
      亡，此亦有檢察官就被害人陳有涼死因所製作之相驗屍體證明書、勘驗筆錄及
      驗斷書附卷可憑，嗣檢察官於九十年十二月十七日會同法務部法醫研究所（以
      下稱法醫研究所）法醫解剖被害人陳有涼之屍體，於解剖過程中發現被害人陳
      有涼之身體傷害情形如下：頸部位於腳跟高一四七公分左邊六公分處，有一寬
      十公分，深六．五公分之割刺傷，其深度達骨頭並切斷左側之頸總靜脈，傷口
      外表寬十公分，由兩條不規則之切割面所串聯造成，其割傷所經過造成表面傷
      口為十三×八公分，最後終止於高一四二公分處（見原審卷第一六五頁，較上
      開驗斷書所載為精確詳細，自以本鑑定書較為可採）。綜觀整個傷口走向為由
      前向後，略為朝下並造成頸部股肉及頸總靜脈及細小動脈之割裂傷並合併有大
      出血之情形。而法醫研究所對於被害人死亡之看法為，被害人陳有涼所受之頸
      部傷害雖然表淺，但因割刺到較大之頸總靜脈，容易造成大量出血，若於短時
      間內無法將血管黏合及補充足夠之血液，會造成被害人陳有涼之死亡，故其死
      因為受銳器割剌傷造成大出血引發低容積性休克。此有附於原審卷之該所九十
      一年三月二十九日法醫理字第○九一○○○○七七四號函及函附之九○法醫所
      醫鑑字第一六二二號鑑定書一份及解剖相片一份在卷可稽（見原審卷第一六０
      頁至第一六八頁）。是故，被害人陳有涼身體所受傷害部位既為頸部，而屬人
      體之重要致命部位，對此部位持刀加以戕害，足以發生使人喪失生命之結果，
      此為眾所週知之事，故以被害人陳有涼所受傷害部位以觀，被告乙○○持刀對
      被害人陳有涼之身體致命部位加以攻擊，已可認定被告乙○○係以殺人之犯意
      而持刀殺害被害人陳有涼。
  ２、若以被害人陳有涼所受傷害部位為身體之致命部位為之認定行為人係出於殺意
      而為客觀之殺人之行為，於訴訟上必須注意者乃行為人對其持刀殺傷被害人之
      致命部位須有一定之認識，對此被告乙○○於原審及本院並不否認其係自正面
      對被害人陳有涼為攻擊，且由整個刀形路線判斷，當被害人陳有涼受傷時，與
      被告乙○○之相對關係應為面對面且被告乙○○應以右手持刀刺向被害人陳有
      涼，其兩人所在之姿勢應為被告乙○○較高，被害人陳有涼較低，且刺向被害
      人陳有涼時，刀子之路線由前向後並略為朝下，依被告乙○○方向則由內向外
      挑出及刀子應由死者正面剌劃向左側頸部而離開身體，此有上開鑑定報告可資
      佐證，足見被告乙○○應係持刀站立於被害人陳有涼之正面對被害人陳有涼身
      體之致命部位頸部刺殺後向外割出，其可證被告乙○○得以認識其所攻擊被害
      人陳有涼身體之部位為屬人體之致命部位，更可認定其係基於殺人之犯意而為
      本件犯行。是故，被告乙○○所辯其係持刀由上往下欲砍傷被告肩膀云云，核
      與上開刀形路線不符，不足採信。
（二）被害人陳有涼所受傷害之程度：
 １、如前所述，被害人在頸部有一寬十公分，深六．五公分之割刺傷，其深度達骨
     頭並切斷左側之頸總靜脈，而如依被害人身體所受傷害之程度為之認定行為人
     是否基於殺意而為客觀之殺人行為，通常係以國民之一般社會生活通念為之判
     斷此種被害人所受傷害之程度是否足以引起死亡之結果為之判斷。按被害人陳
     有涼之頸部既遭被告乙○○穿刺後挑出而長達六．五公分，寬十公分，以國民
     生活經驗法則為之判斷被害人陳有涼所受傷害之程度，足見被告乙○○顯然有
     使被害人喪失生命之故意而對被害人陳有涼為客觀之殺人行為，蓋只有被告乙
     ○○係要被害人喪失生命，方有可能持刀在被害人陳有涼之頸部刺劃，是被告
     乙○○係基於殺人之犯意殺害被害人陳有涼，益足認定。
 ２、如以被害人所受傷害程度為之認定行為人係出於殺人之犯意而為客觀之殺人行
     為時，必須注意此種被害人所受傷害之程度要為行為人所得能預期，易言之，
     如果被害人係在與行為人格鬥之過程中，受有傷害，則行為人係以殺意為客觀
     行為之認定其或然率即較低，如前所述，被告乙○○係自正面對被害人陳有涼
     為攻擊，則被害人陳有涼所受傷害程度為若干，應為其所能控制並為其所能預
     期。雖被告乙○○辯稱：係本欲傷害被害人，然不慎傷及頸部之要害部分，以
     致使被害人陳有涼死亡云云。然查，被害人陳有涼除頸部割裂傷外，並無其他
     外傷，此亦有上開鑑定報告可參，且現場物品陳設整齊，無損壞或遭強力移動
     之情狀，被害人血跡處雖有破碎之茶具組，然此為林金龍在現場為搬走泡茶之
     和式桌以便將被害人陳有涼送醫時不慎摔破在地，此有現場相片數十張附卷可
     參，並經告訴人甲○○及證人林金龍陳稱在卷（見原審卷第九一頁、第九九頁
     ），足見被害人陳有涼在遭被告乙○○剌傷前並未發生任何打鬥或抵抗之情事
     ，則被告乙○○既係自正面對被害人陳有涼為殺害之客觀行為，又非在與被害
     人陳有涼發生打鬥之情況下持刀使被害人陳有涼受有前述如此嚴重之致命傷害
     ，則被害人陳有涼所受前開傷害程度顯為被告乙○○基於殺人之犯意故意為之
     ，可堪認定。
（三）被告乙○○所使用凶器之種類及使用凶器之方法：被告乙○○所使用之七星劍
      ，刀刃長四十六公分，手把長十一公分，刀刃兩面開鋒，係屬一般刀械，並非
      槍砲彈藥刀械管制條例管制之刀械，此有雲林縣警察局九十一年五月十日雲警
      保字第○九一○○○四五六九號函附之鑑驗意見一份在卷可憑（見原審卷第二
      二八頁），先姑不論使用此種長度、寬度刀子，砍殺人之頸部及前胸部會造成
      使人喪命之結果，應為被告乙○○所得能預見，且由被害人陳有涼上述所受之
      傷觀之，被告係由前向後朝下刺向被害人陳有涼頸部，再向外挑出，其用刀之
      力道及與方向絕非隨意砍傷可相比擬，而被告乙○○既係在盛怒之下萌生殺機
      ，見此要害部位之攻擊已足達其目的而停手亦不無可能，是被告乙○○是否繼
      續刺殺被害人並不影響其欲置被害人陳有涼於死地之犯意，而依被告乙○○此
      種使用凶器之方法，何能謂其無殺人之決心。再參以被告乙○○既自承係自車
      內取出上開對人身安全危險性極高七星劍入內砍殺被害人陳有涼等語在卷，益
      徵被告乙○○殺害被害人陳有涼之主觀認識確屬已足。
（四）至證人李洪素貞雖於原審證稱：乙○○見伊被陳有涼踢傷，就跑出去不知拿什
      麼東西進來，結果我先生踢到伊的腳整個人往前傾刺到陳有涼，陳有涼當時是
      坐在椅子上云云。然查被告已於原審九十一年二月二十六日自承其於警訊時辯
      稱係跌倒不慎砍傷被害人陳有涼等語不實在，係伊一時氣憤而持刀砍傷被害人
      陳有涼等語在卷，且以向前傾倒之力道與方向及被害人陳有涼坐在塑膠矮椅之
      高度，被害人陳有涼應係受到由上往下之身體割傷或由前向後之身體穿刺傷，
      而非頸部之一橫向傷口，再參以證人李洪素貞於警訊及偵查中時證稱伊遭被害
      人陳有涼踢傷即至廁所，並未目睹被告乙○○是如何殺傷被害人等語（見警訊
      卷第四頁背面、相驗卷第三十頁背面），與於原審之供述前後不一，應認於甫
      在案之初所見聞證言為真實，是證人李洪素貞對於被害人陳有涼如何遭被告乙
      ○○殺害之陳述，應係迴護被告之詞，尚難遽予採信而作為認定本案被告乙○
      ○犯罪事實之基礎。
（五）告訴人甲○○雖指稱：被告乙○○與其妻李洪素貞於案發前日即四處尋找被害
      人陳有涼，並至村長陳中昭住處放話「若陳有涼不給我生存，我也不給他生存
      」等語，並且攜帶七星劍在車上和陳有涼談判，顯然兩人在到漁塭前即有預謀
      殺人之犯意連絡等語。經查，證人陳中昭固亦於偵查中證稱被告乙○○及其妻
      確有揚稱上開言語明確，然被告乙○○及其妻因催討欠款無著，心中惱恨而口
      出此類情緒性言詞，意在發洩，亦有向被害人陳有涼施壓之意，上開作為應屬
      人之常情。且告訴人甲○○於原審九十年五月七日開庭時自承：在本案發生之
      前並未告知被告與其妻有關陳有涼回家之確定時間等語在卷（見原審卷第二０
      一頁），是被告與其妻在本件案發當日至陳有涼住處時，並不確知是否能找到
      陳有涼。再參以被告乙○○與被害人陳有涼間僅有財務糾紛，又有親戚關係，
      被害人尚積欠被告一百二十多萬元鉅額債務，已據被告陳述在卷，被害人驟死
      ，對被告之催討債務絕非有利，倘非兩人在漁塭談判之際因雙方情緒激動，一
      時擦搶走火而造成場面如此不可收拾，被告乙○○尚不致於因債務即欲取被害
      人陳有涼之性命。是故，尚難以被告乙○○車上置放七星劍一事，遽認被告乙
      ○○在約被害人陳有涼至漁塭談判時即有預謀欲置被害人陳有涼於死地之犯意
      產生。
（六）至證人李洪素貞雖與被害人發生爭執，並遭踹擊腹部等成傷，因而跌倒滲尿，
      嗣即在廁所內如廁，於其夫即被告乙○○刺殺被害人陳有涼時並未在場，而於
      案發後被告旋即向警方自首，證人李洪素貞即騎被害人之機車至被害人宅第向
      告訴人甲○○通知速叫救護車，不然會慘（要求急救）等情，亦經證人李洪素
      貞迭於警訊、偵查及審理中陳述綦詳屬實（見警訊卷第五頁、相驗卷第三十頁
      背面、原審卷第九四頁），並經告訴人甲○○於警訊中供證李洪素貞確有通知
      屬實無訛（見警訊卷第六頁背面）。本件事出突然，證人李洪素貞對如何殺傷
      被害人陳有涼應未參與及分擔實施。否則其何以於事發之後迅即至告訴人甲○
      ○住宅告知甲○○，並要甲○○速叫救護車將陳有涼送醫？而告訴人甲○○因
      李洪素貞之通知乃先至漁塭現場查看發現被害人倒地後，始叫隔壁鄰居林金龍
      幫忙扶上林清風之廂型車，亦有嗣後到場之證人林清風及林金龍之供詞可按，
      互核一致，是難認證人李洪素貞有與被告乙○○之共謀。告訴人甲○○雖於原
      審及本院指稱被害人陳有涼係被告夫妻二人所共謀殺害，並非屬實。矧被告乙
      ○○亦早於自首之際即自承被害人脖子一處刀傷係伊自己一人所為等情，已如
      上述，該七星劍又係被告為乩童時所用法器，並非證人李洪素貞所提供等情，
      亦有被告迭於警訊中、本院調查及審理中供明，本件查無證人李洪素貞確有參
      與本件犯行之證據，尚難遽認證人李洪素貞有何與被告乙○○共同殺害被害人
      李有涼之犯行。
（七）綜上所述，本院基於被害人陳有涼所受傷害部位為人體之致命部位、被害人陳
      有涼所受傷害程度為被告乙○○自其正面主動攻擊，且其創傷程度均甚為嚴重
      足以致命及被告乙○○係自外攜帶凶器即前述長度之七星劍一把進入漁塭工寮
      ，並在被害人陳有涼之頸部下刀等情況證據，已足認被告乙○○係基於殺人之
      犯意而出手殺害被害人陳有涼，被告乙○○及其選任辯護人所辯前開各節均尚
      難認為可採，本件事證已臻明確。是被告乙○○基於殺人之故意而出手殺害被
      害人陳有涼之犯行洵堪認定，應予依法論科。
二、按被告乙○○基於殺人之犯意，持刀將被害人陳有涼殺害，而使被害人陳有涼因
    此而死亡之行為，核係犯刑法第二百七十一條第一項之殺人罪。公訴人認被告乙
    ○○因被害人陳有涼欠錢未還，又腳踹踢被告乙○○之妻李洪素貞，而認被告乙
    ○○涉犯刑法第二百七十三條第一項之義憤殺人罪云云。然按所謂「當場激於義
    憤而殺人，非祇以被害人先有不正行為為已足，且必該行為在客觀上有無可容忍
    ，足以引起公憤之情形，始能適用。被害人擅賣眾地吞價不分，固非正當，然此
    不過處分共有物之不當，尚非使共有人受有不堪容忍之刺激，自無激於義憤之可
    言。且賣地之事已成過去，尤與當場之意義不符」，此有最高法院二十八年上字
    第二五六四號判例可資參照。核諸被害人陳有涼欠錢不還已屬過去之事，而被告
    乙○○之妻僅受有右手及右下腹挫傷，此有上開急診就醫證明書可證，足見其傷
    勢非重，是被害人陳有涼因債務糾紛一言不合進而動手，固非可取，然尚難認此
    即足以引起公憤之情形。且被告乙○○並非在被害人陳有涼踹踢其妻時當場動手
    刺傷被害人陳有涼，而係步出外面在車內取出七星劍後再進入漁塭內，並趁被害
    人陳有涼不及抵抗之際予以刺傷，此種情形已與「當場」之構成要件不符。是公
    訴人認係基於義憤而殺人尚有未洽，惟起訴之犯罪事實同一，本院爰依法變更起
    訴法條。被告乙○○於殺害被害人陳有涼後於未被發覺前即向警方報案接受偵訊
    並坦承殺害陳有涼，業經證人即承辦警員黃耀科於原審結證在卷，被告對於未經
    發覺之犯罪自首而接受裁判，應依刑法第六十二條前段自首之規定減輕其刑。
三、原審以被告事證已臻明確，因予適用刑法第二百七十一條第一項、第六十二條前
    段、第三十七條第二項，審酌被告乙○○雖迄今未能賠償被害人家屬，惟其因被
    害人陳有涼欠債未還且動手毆打其妻，因而萌生殺意之犯罪動機尚有可憫，其以
    尖劍向被害人頸部要害深刺一劍之犯罪手段雖屬激烈，然尚與亂刀砍殺之兇殘有
    別，又無犯罪前科，且已高齡六十六歲，犯後又坦承部分事實等一切情狀，量處
    有期徒刑十二年。又因被告侵害被害人之生命法益，依其犯罪之性質，有褫奪公
    權之必要，併宣告褫奪公權八年，另扣案之七星劍一把，係被告所有供被告犯罪
    所用之物，業據被告供明在卷，並依刑法第三十八條第一項第二款規定併予宣告
    沒收。核其認事用法俱無不合，量刑亦稱妥適。被告上訴意旨猶執陳詞，指摘原
    判決量刑過重不當，請求撤銷原判決，並無可取，為無理由，應予駁回。
據上論結，應依刑事訴訟法第三百六十八條，判決如主文。
本案經檢察官曾銘芳到庭執行職務。
中    華    民    國      九十一      年      九      月    三十        日
                                  臺灣高等法院臺南分院刑事第三庭
                                      審判長法官  黃    崑    宗
                                            法官  葉    居    正
                                        法官  莊    俊    華
右正本證明與原本無異。
如不服本判決，應於判決送達後十日內向本院提出上訴狀，其未敘述理由者並應於提
出上訴狀後十日內向本院補提理由書（應附繕本)。
                                      法院書記官  廖    明    娟
中    華    民    國      九十一      年      十      月      一        日
附錄法條：
刑法第二百七十一條：殺人者，處死刑、無期徒刑或十年以上有期徒刑。
                    前項之未遂犯罰之。
                    預備犯第一項之罪者，處二年以下有期徒刑。
